【裁判字號】    89,上訴,1889
【裁判日期】    890608
【裁判案由】    偽造有價證券
【裁判全文】
臺灣高等法院臺中分院刑事判決          民國八十九年度上訴字第一八八九號
    上  訴  人
    即  被  告  乙○○
    指定辯護人  本院公設辯護人  丙○○
右上訴人因偽造有價證券案件，不服臺灣彰化地方法院中華民國八十九年六月八日第
一審判決（民國八十八年度訴字第六六八號，起訴案號：臺灣彰化地方法院檢察署民
國八十八年度偵字第一二三三、一三一三號），提起上訴，本院判決如左：
    主      文
原判決關於竊盜無罪部分外撤銷。
乙○○共同連續意圖供行使之用，而偽造有價證券，處有期徒刑參年肆月。
偽造丁○○名義之支票貳紙（支票號碼ＮＡ0000000號、發票日八十七年十一
月卅日、票面金額新台幣貳萬參仟元、支票號碼ＮＡ0000000號、發票日八十
八年元月廿日、票面金額參萬捌仟元）均沒收。
    事      實
一、乙○○於八十一年間曾因賭博罪被原審判處罰金確定執行完畢。猶不知悔改，於
    民國（下同）八十七年十月間，在台中市○○路老爺大廈附近，以每張新台幣（
    下同）五千元代價，向一陳姓不詳姓名、年籍之約五十歲成年男子，購買丁○○
    所有已掛失止付之支票號碼NA0000000號及NA0000000號之空白支票二紙（購買時
    上開支票均已蓋有丁○○之偽印文）後，即基於意圖供行使之用之概括犯意，於
    上揭時地，先囑託有犯意聯絡之該陳姓男子，在前開NA0000000 號之空白支票上
    替其偽填發票日為八十八年元月二十日及票面金額三萬八千元後，乙○○再於八
    十八年十一月上旬某日，在台中市干城火車站附近，將上紙偽造支票交予不知情
    之王燕森使用；另乙○○再繼續前開偽造有價證券之犯意，於八十七年十月下旬
    某日，在彰化縣永靖鄉公所對面之大富遊藝場內，於其所購得之上開支票號碼為
    NA0000000 號之空白支票上，偽填發票日為八十七年十一月三十日及票面金額二
    萬三千元後，隨即交予不知情吳阿民使用。嗣上開二紙偽造支票分別由吳阿民及
    陳瑞明（王燕森再轉交予不知情陳瑞明）提出票據交換，發現係掛失止付之支票
    ，始循線查悉上情。
二、案經彰化縣警察局北斗分局報請臺灣彰化地方法院檢察署檢察官偵查起訴暨臺灣
    彰化地方法院檢察署檢察官函送原審併案審理。
    理      由
一、右開事實，訊據上訴人即被告乙○○，除否認故意偽造外，坦承其餘事實不諱，
    而以不知這樣就算偽造云云置辯。經查該二紙支票係丁○○所失竊之空白票，票
    上之印鑑亦係偽造，業據丁○○證實，又該二張偽造支票，其中面額三萬八千元
    一張，係被告予以行使交付不知情之王燕森，再流通轉交陳瑞明；面額二萬三千
    元一張，則係被告交付不知情之吳阿民，屆期提示，均因掛失止付及印鑑不符而
    遭退票，亦分別據證人王燕森、陳瑞明、吳阿民證明屬實，另有掛失止付票據提
    示人查報表、偽造支票及退票理由單等附卷可佐，被告所陳，核與事實相符。次
    查被告自承每張以五千元購入後，填寫多少金額不受限制，且出售者亦直言該等
    支票無法兌現，加之，被告又不悉出售者之姓名、住址及該等支票來源，且該空
    白支票上所已蓋妥之印鑑「丁○○」，復為女性名字，顯非出售者之陳姓男子本
    人所有，凡此，均不難窺知該等空白支票，係屬未經發票權人授權簽發之支票，
    詎被告仍予購買簽發使用，自難辭意圖供行使之用，而偽造有價證券刑責，所辯
    不知這樣就算犯罪云云，洵屬卸責飾詞，無足取信。
二、核被告所為，係犯刑法第二百零一條第一項之偽造有價證券罪以及第二百零一條
    第二項之行使偽造有價證券罪。被告與陳姓不詳姓名、年籍之成年男子二人間，
    就偽造支票號碼為NA0000000 號之支票部分，有犯意聯絡及行為分擔，應論以共
    同正犯。其行使偽造有價證券之輕度行為應為偽造有價證券之重度行為所吸收，
    不另論罪。被告先後二次偽造有價證券之行為，時間緊接，構成犯罪要件復相同
    ，顯係基於概括犯意為之，為連續犯，應依刑法第五十六條之規定論以一罪，並
    加重其刑。原審予以論罪科刑，固非無見，惟查被告除坦承事實外，並未自白其
    有該項犯罪故意，原判決理由謂被告已自白犯罪云云，核與事實不符，又檢察官
    函送併辦之偽造支票號NA0000000 號部分，原判決既認其犯罪尚屬不能證明，自
    與論罪部分，無裁判上一罪關係，依法應予退回，另行處理，詎竟誤以該部分亦
    經起訴，而依「不另為無罪之諭知」方式處理，不無違誤。被告上訴意旨，否認
    犯罪，雖無可取，但原判決該部分，既有可議，仍應將該部分撤銷改判。爰審酌
    被告之品行、智識程度、犯罪動機、目的、犯罪所生之危害及犯罪後態度等一切
    情狀，量處如主文第二項所示之刑，以示儆懲。偽造如主文第二項所示之支票二
    紙，應依刑法第二百零五條之規定宣告沒收。又NA0000000 號部分雖未據起訴（
    送併辦），因與已起訴之另一張論罪部分，有裁判上罪關係，本院自得併予審判
    ，併此敘明。
三、公訴意旨及移送併辦（八十八年度偵字第八四二一號）意旨另略以：被告乙○○
    意圖為自己不法所有，於八十七年九月間某日，在彰化縣田尾鄉饒平村四維巷九
    十三號宗政股份有限公司辦公室內，竊取丁○○所有彰化商業銀行員林分行票號
    NA0000000號、NA0000000號（後一張為送併辦）之空白支票二紙，並分別於八十
    七年十一月五日及同年十一月某日，在票號NA0000000號及NA0000000號二紙空白
    支票上偽填發票日及偽簽金額一萬二千元及六萬三千元後，交予不知情之黃金龍
    及莊榮坤使用，因認被告另涉有竊盜及偽造有價証券罪嫌云云。按事實之認定，
    應憑證據，如未能發現相當證據，或證據不足以證明，自不能以推測或擬制之方
    法，以為裁判基礎，最高法院著有四十年台上字第八六號判例可循。又認定不利
    於被告之事實，須依積極證據，茍積極證據不足為不利於被告事實之認定時，即
    應為有利被告之認定，更不必有何有利之證據，亦有最高法院三十年上字第八一
    六號判例可資參照。而所謂「積極證據足以為不利被告事實之認定」，根據同院
    七十六年台上字第四九八六號判例意旨，係指據為訴訟上證明之全盤證據資料，
    在客觀上以達於通常一般之人均不致於有所懷疑，而得確信被告確曾犯罪之程度
    ，若未達到此一程度，而有合理懷疑之存在時，即無從為有罪之認定。
四、本件公訴人認被告乙○○涉有竊盜及偽造有價證券之罪嫌，無非係以被害人丁○
    ○之指訴以及證人黃金龍、莊榮坤之證述為其論據。惟訊之被告乙○○堅決否認
    有該部分犯行，辯稱：伊並未竊取、偽造或行使該二張支票。經查：被害人丁○
    ○之指訴失竊內容，僅係指稱其空白支票被竊之客觀事實而已，然究係遭何人竊
    取，卻付諸闕如，此外遍查卷附資料，亦查無其他證人曾目睹被告有行竊上開空
    白支票，再者，證人丁○○供稱其共失竊十七張支票（見原審八十九年二月十五
    日訊問筆錄），倘被告確曾竊取，則為何未在被告身上或住處查獲其餘失竊支票
    ，此與相關證物應在同地發現之經驗法則顯相違背，是公訴人僅以被告客觀上曾
    持有失竊支票中之二張支票，遽認系爭二張支票亦係其所竊取，顯有臆測之嫌；
    另證人黃金龍固於警訊及偵查時證稱票號NA0000000 號之支票係被告所交予，惟
    其於原審八十九年二月十五日庭訊時卻改證稱係一綽號阿裕之人所交付，並非被
    告，則證人黃金龍之證詞前後不一致，自不能以其有瑕疵之證詞為不利被告之認
    定；又證人莊榮坤雖證稱被告係持票號NA0000000 號之支票向伊調現，借款三千
    元等語，然被告果確向莊榮坤以上開支票供作擔保借款三千元，必不會書寫與實
    際債務金額差距甚大支票載金額，證人莊榮坤上開證言，亦與常情不合，再者，
    縱如證人黃金龍、莊榮坤所言，上開二紙支票確係被告所交予，然被告取得上開
    支票之情形非只一端，並不當然即係被告所偽造，矧查上開二紙支票上之發票日
    期及金額之字跡，與被告自承填寫票號NA0000000 號之支票上之書寫字跡以肉眼
    判斷明顯不同，上開二紙支票應非被告所偽造，又被告既已就票號NA0000000 號
    、NA0000000號之支票部分承認其親自或著由他人填寫，實無再就NA0000000號及
    NA0000000 號之支票部分否認其涉嫌之必要。綜上所言，被告上開所辯，應堪採
    信。此外，復查無其他積極證據足資認定被告有何公訴人所指該部分不法之行為
    ，犯罪尚屬不能證明，應就被告被訴竊盜該二紙空白支票部分以及被訴偽造票號
    NA0000000號及NA0000000號之支票部分，因公訴人認竊取空白支票罪與偽造有價
    證券罪間，有方法與結果之牽連關係；偽造票號NA0000000 號之支票部分與前開
    有罪之偽造有價證券間，有連續犯之裁判上一罪關係，爰不另為無罪之諭知，併
    辦之票號NA0000000 號部分，因未據起訴，復與上開論罪部分，無裁判上一罪關
    係，應予退回，另行依法處理，併此敘明。
五、據上論斷，應依刑事訴訟法第三百六十九條第一項前段、第三百六十四條、第二
    百九十九條第一項前段，刑法第二十八條、第五十六條、第二百零一條第一項、
    第二百零五條，罰金罰鍰提高標準條例第一條前段，判決如主文。
本案經檢察官甲○○到庭執行職務。
中      華      民      國    八十九     年     十一    月    二十二    日
                                  臺灣高等法院臺中分院刑事第二庭
                                        審判長法  官  羅  禮  政
                                              法  官  陳  欣  安
                                              法  官  蔡  聰  明
右正本證明與原本無異。
如不服本判決應於收受送達後十日內向本院提出上訴書狀，其未敘述上訴之理由者並
得於提起上訴後十日內向本院補提理由書（均須按他造當事人之人數附繕本）。
                                              書記官    錫  彬
中      華      民      國    八十九     年     十一    月    二十三    日
                                                                        Ｃ


司法院資訊處製作；財團法人民間司法改革基金會備份。
